【裁判字號】    92,訴,936
【裁判日期】    920916
【裁判案由】    妨害兵役
【裁判全文】
臺灣臺北地方法院刑事判決                          九十二年度訴字第九三六號
    公  訴  人  臺灣臺北地方法院檢察署檢察官
    被      告  甲○○  男  三.
右列被告因妨害兵役案件，經檢察官聲請簡易判決處刑（九十二年度偵緝字第四八三
號），本院受理後（九十二年簡字第一四六一號），認為不宜以簡易判決處刑，改以
通常程序審理，判決如左：
    主  文
甲○○後備軍人，意圖避免召集處理，居住處所遷移，無故不依規定申報，致使點閱
召集令無法送達，累犯，處拘役拾日，如易科罰金，以佰元折算壹日。
    事  實
一、甲○○前於民國八十八年間因賭博罪，經法院判處有期徒刑六月，於八十八年八
    月十六日易科罰金執行完畢，詎猶不知悔改，其為後備軍人，原居住於臺北市○
    ○區○○街二六一巷廿一號五樓，乃臺北市後備司令部轄區，明知如遷移居住處
    所，必須依規定申報，竟意圖避免召集處理，於九十一年五月間某日，與家人遷
    移居住處所至臺北縣林口鄉○○路五二巷一三五號四樓，且無故不依規定申報，
    致使臺北市後備司令部於九十一年九月十八日所發、甲○○應於九十一年十月廿
    九日前往新竹縣湖口鄉○○路三號湖口三營區報到接受精誠二一０之二號點閱召
    集之召集令，仍向臺北市○○區○○街二六一巷廿一號五樓甲○○原居住處所送
    達，而無法於九十一年十月間送達。
二、案經臺北市後備司令部移送臺灣臺北地方法院檢察署檢察官偵查並聲請簡易判決
    處刑，本院認為不宜以簡易判決處刑，改以通常程序審理。
    理  由
一、右揭犯罪事實，業據被告甲○○於本院訊問中坦承不諱，核與證人即九十一年六
    月間遷入臺北市○○區○○街二六一巷廿一號五樓之吳家輝於卷附臺北市政府警
    察局萬華分局西園派出所查訪表內證述內容相符，並有
    兵備役）、卷附點閱召集令（含後備司令部及警役戶政單位對召集令無法送達處
    理情形（意見表））、召集令交付通知書、前開通知書黏貼於臺北市○○區○○
    街二六一巷廿一號五樓門首照片二幀、臺北市後備司令部聯絡軍官調（訪）查報
    告表、臺北市後備司令部列管後備軍人行方不明遷出未報移送法辦年籍表等在卷
    可稽，被告自承知悉自己為後備軍人身分，隨時需應後備軍人之召集，且遷移居
    訊問筆錄），是其顯有避免召集處理之意圖，可堪認定，堪認被告自白與事實相
    符；又被告雖於九十二年二月七日始遷入
    五號四樓，有
    款、第三項之罪，祇須後備軍人住所、居所或處所遷移，無故不依規定申報，致
    使召集令無法送達即足成立，所謂「遷移」以實際情形為準，非以形式上之
    有無遷移為準，最高法院七十四年度臺上字第一二五五號判決、八十五年臺上字
    第五一二七號判決意旨可資參照，是被告既有事實上遷移居住處所之行為，雖戶
    所述，本件事證明確，被告犯行堪以認定，應依法論科。
二、按後備軍人意圖避免召集處理，居住處所遷移，無故不依規定申報，致使召集令
    無法送達而需加以處罰者，不惟需有居住處所遷移、無故不依規定申報之行為，
    尚須其行為因而導致召集令無法送達之結果，始能當之，刑法第二條第一項所謂
    之「行為」，不僅以構成要件行為（按即居住處所遷移，不依規定申報）為限，
    尚包括致使召集令無法送達在內；又妨害兵役治罪條例前於九十一年六月廿六日
    修正，同年月廿八日生效，其修正前第十一條規定：「後備軍人有左列行為之一
    者，處一年以下有期徒刑、拘役或三百元以下罰金：一離營歸鄉無故不依規定報
    到，或重複申報
    ，無故不依規定申報者。國民兵犯前項第二款、第三款之罪者，處六月以下有期
    徒刑、拘役或一百元以下罰金。後備軍人犯第一項之罪或國民兵犯第二項之罪，
    致使召集令無法送達者，以意圖避免召集論；分別依第六條、第七條科刑」。另
    修正前第七條第二項規定：「無故不參加點閱召集，或意圖避免點閱召集，而有
    前項第一款至第三款及第五款行為之一者，處一年以下有期徒刑、拘役或三百元
    以下罰金。」。九十一年六月廿六日修正後原第十一條規範之內容改列第十條，
    該條條文為：「後備軍人意圖避免召集處理有下列行為之一者，處一年以下有期
    徒刑、拘役或科新臺幣九萬元以下罰金：一離營歸鄉無故不依規定報到，或重複
    申報
    依規定申報者。國民兵犯前項第三款之罪者，處六月以下有期徒刑、拘役或科新
    臺幣三萬元以下罰金。後備軍人犯第一項之罪或國民兵犯前項之罪，致使召集令
    無法送達者，以意圖避免召集論；分別依第五條或第六條科刑。」，原第七條第
    二項條文改列為第六條第二項，該項條文為：「無故不參加點閱召集，或意圖避
    免點閱召集，而有前項第一款至第三款及第五款行為之一者，處一年以下有期徒
    刑、拘役或科新臺幣九萬元以下罰金。」，然被告之行為既跨越新舊法，自應逕
    適用新法處斷，而無比較新舊法之問題，先此敘明。核被告所為，係犯九十一年
    六月廿六日修正之妨害兵役治罪條例第十條第一項第三款、第三項之罪，應依同
    條例第六條第二項科刑。聲請簡易判決處刑意旨原認被告係犯修正後妨害兵役治
    罪條例第十一條第一項第二款、第二項之罪，應依修正後第五條科刑云云，顯有
    誤解，惟其基本事實同一，本院自應予審理，並變更起訴法條（至到庭實行公訴
    之檢察官當庭變更起訴法條為修正前妨害兵役治罪條例第十一條第一項第三款、
    第三項，依修正前同條例第七條第二項科刑（見本院九十二年八月廿九日審理筆
    錄），亦有誤解，詳見前述）。查被告前因賭博罪，經法院判處有期徒刑六月，
    於八十八年八月十六日易科罰金執行完畢，有臺灣高等法院被告全國前案紀錄表
    一紙在卷可稽，其受有期徒刑執行完畢後，五年內再犯本件有期徒刑以上之罪，
    為累犯，依法加重其刑。爰審酌被告犯罪之目的、動機、手段、所生危害、嗣後
    坦承犯行，犯後態度尚佳等一切情狀，量處如主文所示之刑，並諭知易科罰金之
    折算標準。
據上論斷，應依刑事訴訟法第四百五十二條、第二百九十九條第一項前段、第三百條
，妨害兵役治罪條例第十條第一項第三款、第三項、第六條第二項，刑法第十一條前
段、第二條第一項後段、第四十七條、第四十一條第一項，判決如主文。
本案經檢察官游儒倡到庭執行職務
中      華      民      國    九十二    年      九      月     十六     日
                                      臺灣臺北地方法院刑事第十二庭
                                          法  官 張永宏
右正本證明與原本無異。
如不服本判決，應於判決送達後十日內，向本院提出上訴狀。
                                          書記官 黃瓊滿
中      華      民      國    九十二    年      九      月      十六    日
附錄本件論罪科刑法條全文
妨害兵役治罪條例第六條
意圖避免教育召集或勤務召集，而有下列行為之一者，處三年以下有期徒刑：
一  捏造免役、除役、轉役或免除召集原因者。
二  毀傷身體者。
三  拒絕接受召集令者。
四  應受召集，無故逾應召期限二日者。
五  使人頂替本人應召者。
無故不參加點閱召集，或意圖避免點閱召集，而有前項第一款至第三款及第五款行為
之一者，處一年以下有期徒刑、拘役或科新臺幣九萬元以下罰金。
國民兵為避免應召集輔助軍事勤務犯第一項之罪者，處三年以下有期徒刑。
妨害兵役治罪條例第十條
後備軍人意圖避免召集處理有下列行為之一者，處一年以下有期徒刑、拘役或科新臺
幣九萬元以下罰金：
一  離營歸鄉無故不依規定報到，或重複申報戶籍者。
二  拒絕依規定調查，或體格檢查不到者。
三  居住處所遷移，無故不依規定申報者。
國民兵犯前項第三款之罪者，處六月以下有期徒刑、拘役或科新臺幣三萬元以下罰金
。
後備軍人犯第一項之罪或國民兵犯前項之罪，致使召集令無法送達者，以意圖避免召
集論；分別依第五條或第六條科刑。


司法院資訊處製作；財團法人民間司法改革基金會備份。
